【裁判字號】    97,重訴,110
【裁判日期】    970917
【裁判案由】    遷讓房屋等
【裁判全文】
臺灣臺北地方法院民事判決             97年度重訴字第110號
原      告  臺北市政府消防局
法定代理人  丙○○
訴訟代理人  鍾明達律師
被      告  甲○○
訴訟代理人  劉明鏡律師
被      告  乙○○○○○○○
上列當事人間遷讓房屋事件，本院於九十七年九月三日言詞辯論
終結，判決如下：
    主  文
被告甲○○應將坐落臺北市○○區○○段二小段68之1地號如附
件複丈成果圖甲、乙、丙所示面積合計2.92平方公尺，及同地段
70地號如附件複丈成果圖甲1、乙1、丙1所示面積合計22.19平方
公尺土地上門牌號碼臺北市中正區○○○路○段30巷1之2號房屋
拆除，並將該土地交還原告。
被告甲○○應給付原告新台幣捌拾陸萬柒仟伍佰伍拾伍元，及自
民國九十七年一月四日起至清償日止按年息百分之五計算之利息
；並應自民國九十七年六月十二日起至返還土地之日止，按月給
付原告新台幣壹萬伍仟貳佰柒拾貳元。
被告乙○○○○○○○應自前開土地遷出。
原告其餘之訴駁回。
訴訟費用由被告負擔。
本判決第一項、第二項、第三項於原告分別以新台幣佰壹拾萬
元、貳拾捌萬元、佰壹拾萬元供擔保後，得假執行。被告甲○○分別以新臺幣玖佰肆拾萬貳仟柒佰玖拾元、捌拾陸萬柒仟伍
佰伍拾伍元供擔保後，得免假執行。
    事  實及理  由
壹、程序方面：
    按「訴狀送達後，原告不得將原訴變更或追加他訴。但有下
    列各款情形之一者，不在此限：... 二、請求之基礎事實同
    一者... 七、不甚礙被告之防禦及訴訟之終結者。」民事訴
    訟法第255條第1項第2款定有明文。經查，原告起訴時請求
    被告甲○○、乙○○○○○○○（以下未指名被告之姓名時
    即指被告二人）返還之土地面積為臺北市○○區○○段二小
    段68之1地號為6平方公尺（下簡稱系爭68之1號土地）、臺
    北市○○區○○段二小段70地號為24平方公尺（下簡稱系爭
    70地號土地）為24平方公尺，並請求被告甲○○自96年11月
    9日起按月給付新台幣（下同）1萬7977元，有原告之起訴狀
    在卷可證，其因地政機關複丈土地面積後，為如主文第一項
    、第二項、第三項所示之聲明，該聲明較起訴時之範圍為小
    ，係基於同一事實減縮其聲明，亦不礙被告之防禦及訴訟終
    結，依前開法條之規定，應予准許。
貳、實體方面：
一、原告起訴主張：
    (一)坐落臺北市○○區○○段二小段68之1地號面積9平方公尺
      ，及同地段70地號面積408平方公尺土地為臺北市所有，
      原告為管理機關，此有土地登記謄本可稽（如原證一所示
      ）。
    (二)前揭土地上門牌號碼臺北市中正區○○○路○段30巷1之2
      號房屋，即位於原告經管之坐落臺北市○○區○○段二小
      段68之1地號如附圖甲、乙、丙所示面積2.92平方公尺，
      及同地段70地號如附圖甲1、乙1、丙1所示面積合計22.
      19平方公尺土地上之建物（下簡稱系爭房屋），為訴外人
      丁○○無權占有系爭土地所興建（如原證10、11號），嗣
      將該建物之處分權轉讓予被告甲○○，並設籍其中擔任戶
      長（原證2號），被告甲○○更將該屋出租予被告乙○○○○○○○使用，均屬無權占有系爭土地。
    (三)按所有人對於無權占有或侵奪其所有物者，得請求返還之
      。對於妨害其所有權者，得請求除去之。有妨害其所有權
      之虞者，得請求防止之。民法第767條定有明文。訴外人
      丁○○與原告間並無任何法律關係，並無占有系爭土地之
      正當泉源，竟無權占有系爭土地並建屋居住。則被告甲○○及被告乙○○○○○○○亦屬無權占有。原告自得本於
      所有物返還請求權，請求被告等拆除房屋，返還系爭土地
      。
    (四)又無權占有他人土地，可能獲得相當於租金之利益為社會
      通常之觀念。查本件被告無權占有系爭市有土地如複丈成
      果圖所示，消極減免其應支付使用該土地之代價，是被告
      既受有利益，致原告受有損害，則原告自得依不當得利之
      法則，請求被告返還相當於租金之利益。因此，原告得依
      土地法第105條及第97七條請求按年以申報地價年息百分
      之十計算相當於租金之損害賠償或不當得利（最高法院61
      年台上字第1695號、67年台上字第3622號判例參照）。次
      查前開系爭市有土地68之1及70地號92年至96年之公告地
      價如附件（原證6號及7號）。並依平均地權條例施行細則
      第21條規定「公有土地...以各該宗土地之公告地價為申
      報地價」之規定，原告以年息百分之五為計算基準，則：
      被告甲○○應給付原告新台幣86萬7555元；並應自準備書
      (一)狀繕本送達之翌日起至交還土地之日止，按月給付原告
      新台幣1萬5272元。（計算式如原證15號）。
    (五)系爭土地位於台北市中正區○○○路○段30巷，台北市政
      府消防局古亭分隊後側，鄰近有安泰、中商及華銀等銀數
      家銀行，商店林立，交通便捷，生活機能堪稱良好（如原
      證12、13號）。
    (六)綜上所述，原告本於所有物返還請求權及不當得利返還請
      求權，聲明如下：
      1.被告甲○○應將坐落臺北市○○區○○段二小段68之1
        地號如附圖甲、乙、丙所示面積約2.92平方公尺，及同
        地段70地號如附圖甲1、乙1、丙1所示面積合計22.19平
        方公尺土地上門牌號碼臺北市中正區○○○路○段30巷
        1之2號房屋拆除，並將該土地交還原告。
      2.被告甲○○並應給付原告新台幣86萬7555元，及自準備
        書(一)狀繕本送達之翌日起至清償日止按年息5％計算之
        利息；並應自準備書（一）狀繕本送達之翌日起至交還
        土地之日止，按月給付原告新台幣1萬5272元。
      3.被告乙○○○○○○○應自前開土地遷出。
      4.願供擔保，請准宣告假執行。
二、被告甲○○抗辯略以：
    (一)系爭房屋係被告之子陳蓮發於民國76年4月17日向訴外人
      孫秀珍以30萬購得，有權利移轉證明書可稽。被告設籍居
      住之系爭房屋，屬有償取得之建物，非無權占有，原告主
      張其為該建物之經管人，自應負舉證責任。
    (二)系爭房屋係原告之職工丁○○所建，此有原告所呈在卷之
      建物位置略圖，及由丁○○所提出申請，由臺北市古亭區
      戶政事務所核發之建物門牌編訂文件可稽。且原告亦自承
      系爭房屋乃丁○○所興建，則原告提供土地由其職工自行
      出資興建居住，其占有自經過原告的同意，並非無權占有
      。被告之子陳蓮發價購系爭房屋，再由被告甲○○出租給
      被告乙○○○○○○○所用，自非無權占有。
    (三)原告同意其職工丁○○自行出資興建房屋，丁○○以其應
      享有的職工房屋津貼供為租金，乃不定期租地建屋之法律
      關係，原告自應對房屋所有權人加以補償，並經同意始可
      要求返還土地。退萬步言，原告與丁○○間有使用借貸之
      關係存在，在原告未向丁○○終止使用借貸關係以前，要
      無所謂無權占有存在，原告自無請求拆屋還地及不當得利
      之理。
    (四)答辯聲明：
      1.駁回原告之訴。
      2.如受不利判決，願供擔保請准免為假執行。
三、被告乙○○○○○○○抗辯略以：
    伊向被告甲○○承租房屋時，並不知道該房子並非被告甲○○所有，而且被告甲○○也告訴我們房子是他的，租金一個
    月9000元，請駁回原告之訴。
四、兩造不爭執事項：
    (一)系爭68之1號及70號土地為臺北市所有，原告為管理權人
      。
    (二)系爭房屋坐落前開二筆土地上，占有系爭68之1號土地2.
      92平方公尺、占有系爭70號土地22.19平方公尺。
    (三)訴外人孫秀珍於76年4月17日將系爭房屋讓與給訴外人陳
      蓮發，被告甲○○係訴外人陳蓮發之子。
    (四)被告甲○○設籍於系爭房屋，並於96年12月1日將系爭房
      屋出租予被告乙○○○○○○○使用，租期至97年11月30
      日止，租金為每月9000元。
    (五)系爭房屋係違章建築，該出租行為，被告甲○○有處分權
      。
五、得心證之理由：
    (一)原告主張之事實，業據其提出土地登記謄本、被告甲○○
      戶籍謄本、94年9月14日北市消後字第09433516100號函、
      96年10月15日北市消後字第09634268700號函、土地公告
      地價、現場照片、蘇杭小館營利登記資料等為證，被告雖
      以前詞置辯，惟查：
      1.被告抗辯訴外人丁○○係基於原告之職工關係，有權占
        有系爭房屋及土地，乃租地建屋或使用借貸之法律關係
        云云。惟經本院傳喚證人丁○○到庭作證證稱：伊沒有
        在臺北市消防局工作，伊以前是軍人，先在國防部，後
        在警備總部，伊有在系爭房屋工作過，當時是警報台執
        勤人員，伊不知道系爭房屋是何人建的，伊只知道是軍
        用地，當時是平房，60年間伊有申請門牌，但65年退役
        後，伊的戶籍也遷走，迄今30多年，伊都沒有再住這間
        房屋，伊當時把房屋還給警備總部，但警備總部不接受
        。孫秀珍是伊前妻，伊和孫秀珍於64年離婚等語（見本
        院97年9月30日言詞辯論筆錄）。由其證人可知：
        (1)姑不論孫秀珍對系爭房屋有無處分權，兩造均不爭執
          系爭房屋為違章建築，且被告甲○○出租給被告乙○○○○○○○係有處分權，為兩造所不爭執，則被告
          甲○○就系爭房屋有事實上之處分權，足可認定。
        (2)依被告提出之「權利移轉聲明書」內記載「... 讓渡
          予陳蓮發先生（該屋土地係國有財產局所有），今後
          該地上建物如有任何糾紛，本人願負全責，並無條件
          歸還所借之台幣30萬元... 」，有孫秀珍書立之權利
          移轉證明書在卷可證。雖然孫秀珍就所有權人誤認為
          國有財產局所有，但被告甲○○之子在收受該權利移
          轉聲明書時，亦明知該土地非孫秀珍所有，如係有權
          占有，自當有相關資料足資證明，尚難以孫秀珍保證
          日後負責即可認屬於有權占有。
        (3)證人丁○○既非原告職員，被告抗辯租地建屋或使用
          借貸之法律關係均乏其所據，不足憑採。
        (4)綜上，原告依據所有權之法律關係請求被告甲○○拆
          屋還地為有理由，應予准許。
      2.被告甲○○雖就系爭房屋屬有權處分，但就系爭土地部
        分乃無權出租，被告乙○○○○○○○未能舉證其占有
        系爭土地係有權占有，從而，原告依據所有權之法律關
        係請求被告乙○○○○○○○自系爭土地遷出，亦為有
        理由，應予准許。
    (二)按無法律上之原因而受利益，致他人受損害者，應返還
      其利益，民法第179條定有明文。又無權占有他人房屋，
      可獲得相當於租金之利益（最高法院61年台上字第1695號
      判例參照）。 且按利息、紅利、租金、贍養費、退職金
      及其他1年或不及1年之定期給付債權，其各期給付請求權
      ，因5年間不行使而消滅，民法第126條定有明文。又按城
      市地方房屋之租金 ，以不超過土地及其建築物申報總價
      年息10﹪為限，土地法第97條亦定有明文。審酌系爭土地
      位居臺北市○○○○○路二段與和平西路口附近，台北市
      政府消防局古亭分隊後側，鄰近有安泰、中商及華銀等銀
      數家銀行，商店林立，交通便捷，生活機能堪稱良好，商
      業發達、學校林立，依當地工商業繁華之程度，本院認為
      原告主張依照土地申報地價年息百分之五為適當。從而，
      依照該土地公告地價，計算原告得請求如下所示相當於租
      金之不當得利金額：
      1.系爭68之1地號部分：
        (1)92年6月12日至92年12月31日，共計8574元（計算式
          ：10萬5589x2.92x5%x203/365=8574；元以下四捨五
          入以下均同）。
        (2)93年1月1日至95年12月31日，共計5萬361元（計算式
          ：11萬4978x2.92x5%=16787；16787x3=50361）。
        (3)96年1月1日至96年12月31日，共計1萬7981元（計算
          式：12萬3156x2.92x5%=17981）。
        (4)97年1月1日至6月11日，共計8030元（計算式：12萬
          3156x2.92x5%x163/365=8030）。
      2.系爭70地號部分：
        (1)92年6月12日至92年12月31日，共計7萬8341元（計算
          式：12萬6958x22.19x5%x203/365=7萬8341；元以下
          四捨五入以下均同）。
        (2)93年1月1日至95年12月31日，共計46萬5162元（計算
          式：13萬9751x22.19x5%=15萬5054；15萬5054x3=465
          162）。
        (3)96年1月1日至96年12月31日，共計1萬7981元（計算
          式：14萬8978x22.19x5%=16萬5291）。
        (4)97年1月1日至6月11日，共計7萬3815元（計算式：14
          萬8978x22.19x5%x163/365=7萬3815）。
      3.以上全部相加為86萬7555元，原告該部分之請求，為有
        理由，應予准許。
      4.惟原告請求被告甲○○給付前開相當於不當得利之損害
        賠償既計算至97年6月11日，其按月請求被告甲○○給
        付相當於不當得利之損害賠償自應自97年6月12日起算
        ，惟原告聲明自起訴狀繕本送達之翌日（96年12月24日
        寄存送達，應自97年1月4日）起算，超過之部分不應准
        許，應予駁回。故准許原告請求被告甲○○自97年6月
        12日起按月給付1萬5272元（計算式：12萬3156x2.92x5
        %/12+14萬8978x22.19x5%/12=1498+1萬3744=1萬5272）
        ，為有理由，應予准許。
六、兩造其餘之攻擊或防禦方法及所提出證據，經本院斟酌後，
    認為均不足以影響本判決之結果，自無逐一詳予論駁之必要
    ，併此敘明
七、假執行之宣告：
    兩造均陳明願供擔保，聲請宣告假執行及免假執行，原告勝
    訴部分，經核均合於法律規定，爰分別酌定相當之擔保金額
    宣告之（本件因原告減縮聲明，故其訴訟標的之計算應為：
    系爭68之1地號為31萬5889x2.92=92萬2396；系爭70地號為
    38萬2172x22.19=848萬397；二者相加為940萬2793）。原告
    敗訴部分，其假執行之聲請亦失所附麗，應併駁回之。訴訟
    費用部分，斟酌原告敗訴部分，係按月請求相當於租金不當
    得利之損害賠償部分，原告誤重複計算，衡量後仍應由被告
    全部負擔。
八、結論：原告之訴為一部有理由、一部無理由，依民事訴訟法
    第79條、第85條第2項，第390條第2項、第392條第2項判決
    如主文。
中    華    民    國    97    年    9     月    17    日
                  民事四        法  官  趙子榮
以上正本係照原本作成
如對本判決上訴，須於判決送達後20日內向本院提出上訴狀
中    華    民    國    97    年    9     月    17    日
                                書記官  謝榕芝


司法院資訊處製作；財團法人民間司法改革基金會備份。
